【裁判字號】    99,財管,8
【裁判日期】    990520
【裁判案由】    選任遺產管理人
【裁判全文】
臺灣宜蘭地方法院民事裁定               99年度財管字第8號
聲  請  人  臺灣土地銀行股份有限公司
法定代理人  丙○○
非訟代理人  乙○○
上列當事人聲請選任被繼承人甲○○之遺產管理人事件，本院裁
定如下：
    主      文
選任財政部國有財產局臺灣北區辦事處宜蘭分處為被繼承人甲○
○（男，民國○○年○月○○日生，身分證統一編號：Ｚ000000000號
，民國85年6月1日死亡，生前最後住所：宜蘭縣五結鄉○○村○
鄰○○路64號）之遺產管理人。
准對被繼承人甲○○之繼承人為承認繼承之公示催告。
被繼承人甲○○之繼承人，應自前項公示催告最後登載新聞紙之
日起七個月內承認繼承，上述期限屆滿，無繼承人承認繼承時，
被繼承人甲○○之遺產，於清償債權並交付遺贈物後，如有剩餘
即歸屬國庫。
聲請程序費用由被繼承人甲○○之遺產負擔。
    理      由
一、按先順序繼承人均拋棄其繼承權時，由次順序之繼承人繼承
    ，其次順序繼承人有無不明或第四順序之繼承人均拋棄其繼
    承權者，準用關於無人承認繼承之規定，民法第1176條第6
    項定有明文。又繼承開始時，繼承人之有無不明，而無親屬
    會議或親屬會議或親屬會議未於一個月內選定遺產管理人者
    ，利害關係人得聲請法院選任遺產管理人，並由法院依公示
    催告程序，定六個月以上之期限，公告繼承人，命其於期限
    內承認繼承，民法第1177條、第1178條亦規定甚明。
二、本件聲請意旨略以：被繼承人甲○○於民國85年6月1日死亡
    ，其生前以坐落五結鄉○○段818地號土地與其上332建號建
    物設定本金最高限額抵押權新臺幣（下同）貳佰肆拾萬元予
    聲請人，向聲請人借款貳佰萬元，目前尚欠壹佰玖拾伍萬壹
    仟陸佰貳拾捌元未清償；而甲○○死亡後，其繼承人包括配
    偶郭曼麗、子女林湘真、林宗慶、林俊瑩、父林金土、兄弟
    姊妹林炎山、林進富、林惠美、林惠卿等人均拋棄繼承，且
    均經本院核定准予備查在案；聲請人為被繼承人之債權人，
    自屬利害關係人，為實現債權，爰依法聲請法院選任被繼承
    人之遺產管理人；又上開土地、建物已登記為甲○○之配偶
    、子女所公同共有，若選任彼等為遺產管理人，恐發生「自
    己代理」或「雙方代理」之情事，而被繼承人之其他繼承人
    亦無有意願擔任甲○○之遺產管理人者；從而，為保障甲○
    ○所有債權人之權益，爰聲請法院選任財政部國有財產局臺
    灣北區辦事處宜蘭分處擔任被繼承人甲○○之遺產管理人等
    語。
三、上開事實，有中長期放款借據、他項權利證明書、抵押權設
    定契約書、本院民事庭函（以上均影本）、新、舊式戶籍謄
    本、土地登記第一類謄本、建物登記第一類謄本等件在卷可
    佐，並經本院依職權調閱85年度繼字第96、111號拋棄繼承
    權事件卷宗查核屬實，聲請人之主張，應堪信為真實。故本
    件繼承開始時，既有繼承人出面拋棄繼承，且法定繼承人均
    拋棄繼承權，其情形應與民法第1176條第6項「其次順序繼
    承人有無不明或第四順序之繼承人均拋棄其繼承權者」之構
    成要件相當，應準用無人承認繼承之規定，法院自有依利害
    關係人之聲請選任被繼承人之遺產管理人之必要。再者，本
    件聲請人對被繼承人甲○○有借款債權，自屬利害關係人無
    疑，故聲請人聲請法院為被繼承人選任遺產管理人合於首開
    法條規定，應予准許。
四、聲請人陳述希望本院選任財政部國有財產局臺灣北區辦事處
    宜蘭分處擔任被繼承人甲○○之遺產管理人，而該分處派員
    到庭表示「被繼承人名下現在沒有任何遺產，因為已經被代
    辦繼承登記給被繼承人之配偶及子女，擔任本件遺產管理人
    沒有實益，所以本分處無意願擔任」等語。經查，被繼承人
    之配偶郭曼麗、子女林湘真、林宗慶、林俊瑩已向聲請人表
    示無意願擔任遺產管理人，且上開土地、建物既已登記為其
    4人所公同共有，則由其4人擔任遺產管理人，即可能發生「
    自己代理」或「雙方代理」的問題，本院因認選任拋棄繼承
    之人擔任遺產管理人，衡情實難期待其等能善盡遺產管理人
    之職責。而依民法第1185條規定，無人承認繼承之遺產，於
    清償債權並交付遺贈物後，如有賸餘，應歸屬國庫；又依國
    有財產法第12條規定，財政部國有財產局係非公用財產之管
    理機關；再財政部國有財產局為代管無人承認繼承之遺產，
    並制定有「代管無人承認繼承遺產作業要點」，故代管無人
    承認繼承之遺產，係屬國有財產局依法應執行之事務。綜上
    ，本院認由財政部國有財產局擔任甲○○之遺產管理人較為
    適當，而因本件被繼承人之最後住所及所遺不動產既均係在
    宜蘭縣境，爰選任財政部國有財產局臺灣北區辦事處宜蘭分
    處為甲○○之遺產管理人，並依公示催告程序，定七個月之
    期限，公告不明之繼承人於期限內承認繼承。
五、依非訟事件法第21條第2項、民事訴訟法第78條，裁定如主
    文。
中    華    民    國    99    年    5     月    20    日
                  臺灣宜蘭地方法院家事法庭
                      法  官  周健忠
以上正本與原本無異。
如不服本裁定，應於裁定送達後10日內向本院提出抗告狀（應附
繕本）。
中    華    民    國    99    年    5     月    20    日
                      書記官  姚國華

司法院資訊處製作；財團法人民間司法改革基金會備份。
